臺灣高等法院刑事裁定
110年度毒抗字第849號
抗  告  人  
即  被  告  黃昭明



                    （現於法務部○○○○○○○○附戒治所強制戒治中）
上列抗告人因聲請施以強制戒治案件，不服臺灣臺北地方法院中
華民國110年4月19日裁定（110年度毒聲字第423號），提起抗告
，本院裁定如下：
    主  文
抗告駁回。                                              
    理  由
一、原裁定意旨略以：抗告人即被告甲○○（下稱抗告人）因施用
    第一級毒品案件，經臺灣臺北地方法院於民國109年12月17
    日日以109年度毒聲字第378號裁定送勒戒處所觀察、勒戒，
    於110年2月25日入法務部○○○○○○○○附設勒戒處所執行觀察、
    勒戒，經該所醫療人員依據法務部於110年3月26日函令修正
    頒佈之評估標準紀錄表、評估標準評分說明手冊，審酌抗告
    人前科紀錄與行為表現、臨床評估及社會穩定度等各項標準
    綜合判斷後，認抗告人有繼續施用毒品傾向，有法務部○○○○
    ○○○○110年4月8日新戒所衛字第11007008090號函所附該有無
    繼續施用毒品傾向證明書、評估標準紀錄表等在卷可按。爰
    依毒品危害防制條例第20條第2項之規定，裁定抗告人令入
    戒治處所施以強制戒治，其期間為6個月以上，至無繼續強
    制戒治之必要為止，但最長不得逾1年等語。
二、抗告意旨略以：
（一）有關評估紀錄表前科分數上限應該僅為20分，但原審裁定
      書所載抗告人前科行為表現為30分，令人不解，又每筆總
      分上限為10分，但原裁定又記載抗告人社會穩定度扣10分
      ，亦令人不解，抗告人在外有固定工作，收入穩定，且因
      抗告人為殘障人士，如何能達到社會不穩定因素？另抗告
      人無子女，父母均過世，唯一親人罹癌，無法探視抗告人
      ；又抗告人於3月26日之前已經由心理醫師進行評估，當
      時是依舊法規定進行評估，看到抗告人前科紀錄太多，也
      未問任何問題，主觀認定，則評估紀錄表所載38分又是依
      據何認定？
（二）抗告人前因開刀造成手腳關節感染，並須固定至醫院開刀
      切除腫瘤，此對抗告人造成身心傷害，該段期間抗告人罹
      患憂鬱症，須至精神科看診治療；另抗告人犯後自行到案
      ，在所期間，一切遵循所方規定，並無違規，請法院體恤
      抗告人是殘障人士，在所內造成同學不便，請重新評估並
      給予抗告人改過自新機會，依法提起抗告等語。
三、按觀察、勒戒後，檢察官或少年法院（地方法院少年法庭）
    依據勒戒處所之陳報，認受觀察、勒戒人無繼續施用毒品傾
    向者，應即釋放，並為不起訴之處分或不付審理之裁定；認
    受觀察、勒戒人有繼續施用毒品傾向者，檢察官應聲請法院
    裁定或由少年法院（地方法院少年法庭）裁定令入戒治處所
    強制戒治，其期間為6個月以上，至無繼續強制戒治之必要
    為止，但最長不得逾1年，毒品危害防制條例第20條第2項定
    有明文。且關於有無繼續施用毒品傾向之評估標準，法務部
    因應修法後之實務狀況，已於110年3月26日以法矯字第1100
    6001760號函修正頒布「有無繼續施用毒品傾向評估標準紀
    錄表」、「有無繼續施用毒品傾向評估標準評分說明手冊」
    （下稱「修訂後之評估標準」），係以前科紀錄與行為表現
    、臨床評估、社會穩定度三項合併計算分數，每一大項皆有
    靜態因子與動態因子。先以靜態因子分數評分，靜態因子分
    數總分在60分（含）以上為「有繼續施用毒品傾向」；60分
    以下，與動態因子分數相加，如果總分在60分（含）以上，
    為「有繼續施用毒品傾向」，且與修正前之評估標準最大不
    同在於就前科紀錄部分設有配分上限。而被告有無「繼續施
    用毒品傾向」，係依具體個案之臨床實務及相關事證等情綜
    合判定，有其相當之專業依據及標準，且涉及專門醫學，並
    衡酌強制戒治之目的，係為協助施用毒品者戒斷毒品之心癮
    及身癮所為之一種保安處分類型，該評估標準係將與判斷有
    無繼續施用傾向之相關因素加以列舉及量化，適用於每一位
    受觀察、勒戒處分之人，具一致性、普遍性、客觀性，以利
    執法者判定受勒戒人有無繼續施用毒品傾向，倘其評估由形
    式上觀察，無擅斷或濫權等明顯不當之情事，法院宜予尊重
    。
四、經查：
（一）抗告人於109年7月27日下午3時許，在住處內，施用第一
      級毒品海洛因，經臺灣臺北地方法院以109年度毒聲字第3
      78號裁定送勒戒處所施以觀察、勒戒後，於110年2月25日
      入法務部○○○○○○○○附設勒戒處所觀察勒戒，嗣經該所依據
      法務部修訂後之評估標準評估結果為：⒈前科紀錄與行為
      表現部分，靜態因子合計為30分；所內行為表現之動態因
      子0分。⒉臨床評估部分，靜態因子合計為30分；精神疾病
      共病（含反社會人格）及臨床綜合評估（含病識感、動機
      、態度、就醫意願）之動態因子合計8分。⒊社會穩定度部
      分，靜態因子（工作）計5分，動態因子（家庭）計5分，
      合計10分；⒋以上靜態因子與動態因子得分合計78分（靜
      態因子合計65分，動態因子合計13分），綜合判斷為「有
      繼續施用毒品傾向」等情，此有法務部○○○○○○○○於110年4
      月8日新戒所衛字第11007008090號函暨所附之「有無繼續
      施用毒品傾向證明書」及「有無繼續施用毒品傾向評估標
      準紀錄表」各1份附卷可稽（見毒偵字第3822號偵查卷第1
      21至125頁）。並據前科紀錄之靜態因子評分項目為毒品
      犯罪相關司法紀錄、首次毒品犯罪年齡、其他犯罪相關紀
      錄，及入所時尿液毒品檢驗等4項，各項配分上限各為10
      分，故就上開4項分別審酌得分各為10分、5分、10分、5
      分，合計為30分，另有關社會穩定度部分，其中工作部分
      ，因無業及入所後家人為訪視，各計5分，合計10分；另
      有關臨床評估部分，分為三項，各為：⒈物質使用情形（
      包含1-1多重毒品濫用、1-2合法物質濫用、1-3使用方式
      、1-4使用年數）、⒉精神疾病共病（含反社會人格）、及
      ⒊臨床綜合評估（含病識感、動機、態度、就醫意願），
      因此評估抗告人有多重毒品濫用情形，並使用超過1年及
      以注射方式使用等，此部分屬靜態因子合計30分，另因疑
      似憂鬱症，及臨床綜合評估屬輕度情形等動態因子，合計
      為8分，則就其臨床評估靜態、動態因子，合計為38分等
      節，有上開紀錄表在卷可按，是抗告人所陳其前科分數上
      限僅為20分，不解為何為30分，及社會穩定度扣10分，並
      質疑臨床評估分數為38分部分，顯有誤會。並查法務部○○
      ○○○○○○附設勒戒處所評估者，係依據其臨床實務及具體事
      證，在抗告人執行觀察、勒戒期間，綜合前科紀錄與行為
      表現、臨床評估、社會穩定度三項合併計算分數，每一大
      項皆有靜態因子與動態因子，依其專業知識經驗，評估抗
      告人之人格特質、臨床徵候、環境相關因素所為之綜合判
      斷，非但具有實證依據，且有客觀標準評比，從形式上觀
      察，並無擅斷、濫權等明顯不當情事，自得憑以判斷抗告
      人有無繼續施用毒品傾向。且依據卷附抗告人之前科紀錄
      表等相關資料，前揭各項分數之計算並無錯漏或逾越配分
      上限，是原裁定以抗告人有繼續施用毒品傾向，據此令抗
      告人進入戒治處所強制戒治，核屬適法有據。
（二）抗告意旨雖對評估過程有如上之質疑，且認納入前科紀錄
      進行評估為評估人主觀認定云云，然該等標準係經法務部
      、衛生福利部經邀集專業團體與學者專家所制定及施行，
      對於受觀察勒戒者均一體適用，且評估項目絕大部分有客
      觀之判斷依據，僅少部分例如臨床綜合評估，亦係由醫師
      本於專業進行評估判斷，列入動態因子，上限為7分，益
      見該評估標準之設計既有參酌專業判斷，亦有客觀依據以
      避免主觀評價占比過重之風險。而本案抗告人觀察勒戒結
      果，係該所相關專業知識經驗人士，於抗告人入所執行觀
      察、勒戒期間，依其本職學能，就抗告人之前科紀錄及行
      為表現、臨床評估及社會穩定度等因素所為之綜合判斷，
      且勒戒處所之組織、人員之資格及執行觀察、勒戒相關程
      序，亦有法律規範，並無違背法令、事實認定有誤或裁量
      有重大明顯瑕疵之情事，法院即予尊重。且於司法實務或
      醫學臨床上，具有毒品前科紀錄者，反覆性、繼續性地再
      犯施用毒品犯行之機率，確實較沒有毒品前科者高，因此
      上開評估標準將勒戒人之前科紀錄列入重要之評分項目，
      有其專業性考量，且與判斷有無繼續施用傾向有關連性，
      況且法務部因應修法後法律及實務見解之變動，邀集衛生
      福利部及學者專家研議而於110年3月26日公布修訂後之評
      估標準，將毒品犯罪相關司法紀錄及其他前科紀錄均定其
      配分上限10分，已無因前案紀錄比重過高而致使其他項目
      形同虛設之弊。抗告人復以其身心健康狀況不佳及在所內
      表現良好，並無違規情事為由，要求重新評估云云，然毒
      品危害防制條例規定強制戒治之目的，既係因施用毒品成
      癮者，除需治療其身癮發作時之戒斷症狀，尚需在解除其
      身癮後，戒除其對於毒品的心理依賴，故有持續收容於戒
      治處所施以強制戒治之必要，是該條例第20條第2項關於
      強制戒治之規定，係屬強制規定，只要觀察、勒戒後，經
      評定受觀察、勒戒人有繼續施用毒品傾向者，檢察官即應
      聲請法院裁定受觀察、勒戒者令入戒治處所強制戒治。抗
      告人雖自認為無需治療，但於執行觀察、勒戒期間，既經
      專業評估有繼續施用毒品傾向，已如前述，即應依法裁定
      施以強制戒治。
五、原審依據毒品危害防制條例第20條第2項後段規定，裁定抗
    告人令入戒治處所強制戒治，其期間為6個月以上，至無繼
    續強制戒治之必要為止，但最長不得逾1年，經核其認事用
    法均無違誤。抗告意旨依憑己意指摘原裁定不當，為無理由
    ，應予駁回。
據上論斷，應依刑事訴訟法第412條，裁定如主文。　　
中　　華　　民　　國　　110 　年　　7 　　月　　26　　日
                  刑事第十四庭  審判長法　官  黃斯偉
                                      法  官  許泰誠
                                      法  官  程克琳
以上正本證明與原本無異。
不得再抗告。
                                      書記官  劉靜慧
中　　華　　民　　國　　110 　年　　7 　　月　　27　　日